【裁判字號】    97,消債抗,49
【裁判日期】    970708
【裁判案由】    聲請更生程序
【裁判全文】
臺灣高雄地方法院民事裁定            97年度消債抗字第49號
抗  告  人  甲○○
上列抗告人因消費者債務清理條例聲請保全處分事件，對於中華
民國97年6 月20日本院97年度審消債更字第828 號裁定提起抗告
，本院裁定如下：
    主  文
抗告駁回。
抗告程序費用新臺幣壹仟元由抗告人負擔。
    理  由
一、本件抗告意旨略以：原裁定以抗告人遭本院97年度司執字第
    43609 號強制執行事件執行扣押之薪資僅於3 分之1 之範圍
    內，並未影響抗告人所需之必要生活為由，疏未就消費者債
    務清理條例（下稱本條例）之實施，在於防杜於聲請裁定更
    生期間財產之減少，以維持債權人間之公平受償，暨使聲請
    人獲有重生機會之立法目的，綜合考量其他事由，即遽認本
    件無保全處分之必要，而駁回抗告人保全處分之聲請，自非
    合法妥適云云。
二、按消費者債務清理條例第19條第1 項規定：按法院就更生或
    清算之聲請為裁定前，得因利害關係人之聲請或依職權，以
    裁定為下列保全處分：一債務人財產之保全處分。二債務人
    履行債務及債權人對於債務人行使債權之限制。三對於債務
    人財產強制執行程序之停止。四受益人或轉得人財產之保全
    處分。五其他必要之保全處分。依該條文係使用「得」字，
    可知使否裁定准許保全處分，法院擁有裁量權，非經利害關
    係人聲請，即必須裁定准許保全處分。因該條之立法目的，
    乃在於維持債權人間之公平受償及使債務人有重建更生之機
    會，是以，法院是否裁定准許保全處分，必須斟酌保全處分
    是否有助於債權人公平受償或債務人重建更生機會等目的之
    達成，若無助於上開目的之達成，即無准許保全處分之理由
    。此外，債務人如何使用、處分其財產，為債務人個人之自
    由，基於憲法保障人民財產權意旨，不應輕易限制債務人使
    用其財產之自由，另債權人依法對債務人起訴或聲請強制執
    行，以實現其私法上之權利，乃具體展現憲法所保障之訴訟
    權及財產權，故法院是否裁定准許保全處分，尚須斟酌對債
    務人使用財產及債權人行使權利等自由所為之限制，是否合
    理、適當。換言之，法院依消費者債務清理條例第19條第1
    項裁定准許保全處分，其前提要件乃採取保全處分，有助於
    債權人公平受償或保障債務人重建更生機會之達成，且採取
    保全處分而達成債權人公平受償或保障債務人重建更生機會
    之利益，衡大於限制債務人或債權人行使財產或權利所造成
    之不利益。
三、次按，消費者債務清理條例採重建型之更生及清算型之清算
    程序雙軌制，更生程序，原則上係以債務人所提出之更生方
    案為基礎，經債權人會議可決、法院認可後，債務人即依該
    權利變動後之方案履行債務，故其現有財產並未於程序中受
    變價而喪失，毋寧是以其於程序開始後之薪資或其他收入作
    為償債財源而公平分配予債權人。是債權人聲請強制執行，
    因變賣債務人之責任財產，以致其喪失居住處所，而失其生
    活存立之基礎，或對其生活來源、經營業務所得、生財之機
    器設備為強制執行，以致債務人無法繼續生活，或營業活動
    發生障礙，致妨礙債務人之重建更生，則基於保障債務人重
    建更生之機會，法院自應裁定准許保全處分，以限制債權人
    提起訴訟、實施強制執行行為。然並非債權人之任何強制執
    行行為，均屬有礙債務人之重建更生，而應一律限制之，蓋
    債權人之強制執行行為，如未使債務人喪失居住處所，且對
    債權人之營業活動及日後薪資、收入，並無影響，而未妨礙
    債務人之重建更生，基於保障債權人行使權利之自由，即無
    准予保全處分之理由。
四、經查：抗告人每月薪資約新臺幣（下同）23,000元，並有土
    地1 筆、房屋1 棟，以及存款2,306 元，此有抗告人財產及
    收入狀況說明書1 份在卷可查（見97年度審消債更字第828
    號卷）；而抗告人雖需扶養其子周雍智，惟其依法係與周雍
    智之母同負扶養義務，而應分擔2 分1 之扶養費用，此有戶
    籍謄本影本1 份附卷可憑。則以內政部社會司97年度高雄市
    人每月最低生活標準10,991元，據以計算抗告人為維持自己
    及履行其扶養幼子義務所需生活費用為16,487元（計算式＝
    10,991元＋﹝10,991元÷2=5,496 ﹞，元以下四捨五入）。
    至本院雖97年度司執字第43609 號強制執行事件核發執行命
    令，惟該執行命令係對抗告人於第三人廣漢貿易有限公司（
    下稱廣漢公司）自97年5 月份起每月得支領之各項薪資債權
    1/3 範圍內為扣押，此有執行命令1 份在卷可參，而抗告人
    亦自陳其自94年1 月1 日起至95年12月31日止係任職於浚泓
    工程有限公司，自96年起迄今則均係自營小吃店，有其上揭
    財產及收入狀況說明書附卷足稽，足見抗告人應未曾於廣漢
    公司任職，自無可遭強制執行扣押之薪資所得可言，故抗告
    人當無因上開執行命令而影響其基本生活之理，亦無因此而
    造成抗告人之財產變少之可言。從而，華南商業銀行股份有
    限公司（華南銀行）上開強制執行之行為，並未侵害抗告人
    重建更生之機會，抗告人以維護其重建更生之機會為由，聲
    請保全處分，難認有據。
五、再查，因抗告人並非聲請清算，不生分配清算財團之財產予
    債權人，為使多數債權人之債權能獲致公平之滿足，而有防
    杜債務人財產減少之必要。且姑不論抗告人未曾於廣漢公司
    任職，尚無可遭強制執行扣押之薪資所得可言，已如前述，
    縱認抗告人確有對於廣漢公司之薪資所得足供執行扣押，然
    華南銀行依強制執行法對抗告人聲請強制執行，乃以公開、
    合法程序，實現其債權，因抗告人陳報之債權人為銀行或信
    用合作社，均僱有金融及法律專業人員，得以知悉於取得執
    行名義後，就華南銀行聲請強制執行之程序，聲明參與分配
    ，以使自身債權獲得最大滿足，其等未聲明參與分配，亦未
    對抗告人取得執行名義，基於對其等債權行使自由之尊重，
    尚無特別限制華南銀行強制執行行為之必要，故本件縱使裁
    定准許保全處分，並無助於達成債權人間公平受償之目的，
    抗告人主張原審駁回其保全處分之聲請，已侵害其他債權人
    公平受償之權利，亦無可採。況且，抗告人曾於95年間參與
    中華民國銀行公會辦理消費金融案件無擔保債務協商機制，
    並協商成立，惟抗告人僅繳納數期之後，即毀諾未依約履行
    協商內容，此為抗告人自承在卷，則以抗告人因自身理財不
    慎，以致負擔多重債務而陷於不能清償之經濟上困境，事後
    於95年間參與協商，協商成立後，抗告人仍毀約，而未繼續
    履行協商內容等情事以觀，實難期待限制華南銀行強制執行
    抗告人之薪資債權後，抗告人將會繼續為債務之清償，並使
    全部債權人公平受償，從而，裁定准許保全處分，不僅無助
    於債權人公平受償之目的，且將對華南銀行依法行使之權利
    ，造成不當之限制，參照前揭說明，自難准許抗告人保全處
    分之聲請。此外，法院就債務人所為保全處分之聲請，本應
    斟酌保全之目的與對債務人、債權人權利行使之限制，基於
    比例原則為裁量是否准許，抗告人主張原審駁回其保全處分
    之聲請，顯然有悖於本條例第19條規定之立法精神云云，顯
    屬對法律之誤解，而不足採。從而，原審駁回抗告人保全處
    分之聲請，洵屬有據。本件抗告為無理由，應予駁回。
六、據上論結，本件抗告為無理由，依消費者債務清理條例第15
    條，民事訴訟法第495 條之1 第1 項、第449 條第1項 、第
    78條，裁定如主文。
中    華    民    國    97    年    7     月    8     日
                  民事第一庭  審判長法  官  朱玲瑤
                                    法  官  陳宛榆
                                    法  官  劉惠娟
上為正本係照原本作成。
不得再抗告。
中    華    民    國    97    年    7     月    9     日
                                    書記官  林雯琪


司法院資訊處製作；財團法人民間司法改革基金會備份。
